【裁判字號】    97,訴,525
【裁判日期】    970430
【裁判案由】    損害賠償
【裁判全文】
臺灣板橋地方法院民事判決         97年度訴字第525號
原      告  乙○○
訴訟代理人  李富湧律師
被      告  甲○○
被      告  丙○○
                        樓之2.
上列當事人間請求損害賠償事件，本院於民國97年4 月16日言詞
辯論終結，判決如下：
    主  文
被告丙○○應將座落台北縣土城市○○段六九一地號土地，及其
上建號三八五三號，即門牌台北縣土城市○○路○段一四三巷一
號四樓房屋，於民國九十七年一月四日，以買賣為登記原因，土
地部分登記次序００一三、建物部分登記次序０００五之所有權
移轉登記塗銷；被告甲○○再將上揭房地所有權，移轉登記予原
告所有。
訴訟費用由被告負擔。
    事實及理由
一、本件被告甲○○、丙○○均未於言詞辯論期日到場，核無民
    事訴訟法第386 條所列各款情形，應依原告之聲請，由其一
    造辯論而為判決。
二、原告主張：
（一）緣原告前因受擔任第三人之連帶保證人所累，致信用受影
      響，於民國（下同）87年5 月購買座落台北縣土城市○○
      段691 地號（重測前為柑林埤段191-14地號）土地，及其
      上建號3853號（重測前為2683建號），即門牌台北縣土城
      市○○路○ 段143 巷1 號4 樓房屋（以下簡稱系爭房地）
      自住時，無法向銀行辦理較高額之貸款，因此乃借名登記
      在原告二姊林玉連名下，並以林玉連名義向建華商業銀行
      （原華信銀行）辦理貸款新台幣（下同）295 萬元，實際
      由原告負責還款，有抵押權設定契約書為憑。95年9 月間
      貸款本金僅剩180 萬元未還，原告擬辦理增貸，因林玉連
      住高雄縣，很不方便，因此商得同事即被告甲○○之同意
      ，將上揭不動產所有權借名登記在其名下，並以其名義向
      聯邦銀行辦理貸款250 萬元，房屋則仍然由原告自住及負
      責分期償還借款本息，且由原告親自保存土地建物所有權
      狀。詎料，被告甲○○、丙○○兩人基於為自己及第三人
      不法所有之意圖，先以謊稱土地建物所有權狀遺失為由，
      向地政事務所申請補發土地建物所有權狀，再於96年12
      月18日將上揭不動產所有權移轉予被告丙○○，並於97年
      1 月4 日辦理所有權移轉登記完竣，再由丙○○以所有權
      人名義，於97年1 月11日前往上揭房屋按門鈴，主張甲○
      ○已將房屋賣給他，要求原告搬家，並張貼房屋出售告示
      ，意圖將係爭房地出售得利，原告至此始知真相。
（二）查被告甲○○明知上揭不動產係原告所有，受原告委託借
      名登記在其名下，所有權狀仍由原告保管，竟然以所有權
      狀遺失為由，向地政事務所重新申請所有權狀，並擅將不
      動產所有權移轉登記予被告丙○○名下，其行為已觸犯刑
      法第214 條之使公務員登載不實罪、第335 條之侵佔罪及
      第342 條之背信罪，原告已向台灣板橋地方法院檢察署提
      出刑事告訴，刻正由檢察官依法偵辦中。而被告丙○○購
      買上揭不動產，從來未曾到現場看屋，違反購屋常情，且
      僅將所有權移轉登記其名下，原向聯邦銀行貸款設定抵押
      權之債務人及設定義務人則仍為甲○○名義，未辦理變更
      ，足有合理懷疑，認定丙○○與甲○○係共謀，藉由丙○
      ○出面，以善意第三人身份要求原告遷出房屋，再將不動
      產出售謀利，是被告甲○○與丙○○之行為已共同觸犯刑
      法第335 條之侵佔罪及第342 條之背信罪，應足認定。渠
      兩人共同侵害原告權利，致原告受損害，依法應負損害賠
      償責任，被告丙○○應將係爭房地之所有權回復登記予被
      告甲○○所有。
（三）又原告將系爭房地借名登記予被告甲○○名下，但房屋由
      原告管理使用，所有權狀亦由原告保管，地價稅、房屋稅
      等稅捐亦由原告負責繳納。原告與被告甲○○間就係爭房
      地成立借名登記之無名契約關係，其性質與委任契約類同
      ，得類推適用委任關係之規定，原告茲依民法第549 條第
      1 項之規定，以起訴狀繕本之送達向被告甲○○為終止上
      開借名登記關係之意思表示，並類推適用民法委任契約之
      規定，被告甲○○於被告丙○○返還系爭房地時，應將系
      爭房地所有權移轉登記予原告。
（四）請求權基礎：
  １、被告丙○○部分：
  （1）被告甲○○與丙○○共同侵權行為，依民法第184 條第1
       項、第185 條規定，應連帶負損害賠償責任。且依民法
       第213 條第1 項規定，回復他方損害發生前之原狀。
  （2）被告丙○○無法律上原因而受利益，致原告受損害，依
       民法第179 條規定，應返還其利益。
    ２、被告甲○○部分：
  （1）被告甲○○與原告就係爭房地成立借名登記之無名契約
       關係，其性質與委任契約類同，原告得類推適用委任關
       係之規定，依民法第549 條第1 項之規定終止上開借名
       登記之關係。
  （2） 依民法第263 條、259 條規定請求被告甲○○於被告丙
        ○○返還係爭房地時，將係爭房地所有權移轉登記予原
        告。
（五）聲明：１、被告丙○○應將座落台北縣土城市○○段691
      地號土地，及其上建號3853號，即門牌台北縣土城市○○
      路○ 段143 巷1 號4 樓房屋，於97年1 月4 日，以買賣為
      登記原因，土地部分登記次序0013、建物部分登記次序00
      05之所有權移轉登記塗銷；被告甲○○再將上揭房地所有
      權，移轉登記予原告所有。２、訴訟費用由被告負擔。
三、被告甲○○、丙○○均未於言詞辯論期日到場，亦未提出書
    狀作何聲明或陳述。
四、本件原告主張之事實，業據其提出抵押權設定契約書及94年
    度地價稅單、房屋稅單影本各1 份、土地、建物買賣所有權
    移轉契約書、契稅繳款書、土地增值稅繳款書，及土地、房
    屋登記簿謄本影本各1 份、土地及房屋所有權狀影本各1 份
    、土地、房屋登記簿謄本影本各2 份告訴狀影本1 份為證，
    被告甲○○、丙○○已於相當時期受合法之通知，而於言詞
    辯論期日不到場，亦未提出準備書狀爭執，依民事訴訟法第
    280 條第3 項前段準用同條第1 項前段規定，視同自認。原
    告主張之事實，自堪信為真正。
五、從而，原告依民法第179 條、第184 條第1 項、第185 條、
    第213 條第1 項、第259 條及第263 條之規定，請求被告丙
    ○○應將座落台北縣土城市○○段691地號土地，及其上建
    號3853號，即門牌台北縣土城市○○路○ 段143 巷1 號4 樓
    房屋，於97年1 月4 日，以買賣為登記原因，土地部分登記
    次序0013、建物部分登記次序0005之所有權移轉登記塗銷；
    被告甲○○再將上揭房地所有權，移轉登記予原告所有，為
    有理由，應予准許。
六、結論：本件原告之訴為有理由，依民事訴訟法第385 條第1
    項前段、第78條、第85條第1項前段，判決如主文。
中    華    民    國    97    年    4     月   30    日
                  民事第二庭    法  官  許麗華
以上正本係照原本作成。
如對本判決上訴，須於判決送達後20日內，向本院提出上訴狀。
中    華    民    國    97    年    4    月    30    日
                            書記官  蕭佩宜


司法院資訊處製作；財團法人民間司法改革基金會備份。
